【裁判字號】    99,交聲,1294
【裁判日期】    990720
【裁判案由】    交管條例聲異
【裁判全文】
臺灣板橋地方法院交通事件裁定        99年度交聲字第1294號
原處分機關  交通部公路總局臺北區監理所
異  議  人
即受處分人  甲○○
上列異議人因違反道路交通管理處罰條例案件，對於交通部公路
總局臺北區監理所於民國99年5 月13日以北監自裁字第裁40-C00
000000號所為之裁決處分，聲明異議，本院裁定如下：
    主  文
原處分撤銷。
甲○○汽車駕駛人，駕駛汽車經測試檢定酒精濃度超過規定標準
，吊扣普通小客車駕駛執照壹年，並應接受道路交通安全講習。
    理  由
一、原處分意旨略以：異議人即受處分人甲○○駕駛車牌號碼GO
    -0188 號普通小客車（下稱本件汽車），於民國99年3 月28
    日1 時24分許，行經臺北縣林口鄉○○路及文化一路時，有
    「汽車駕駛人酒精濃度超過規定標準（0.55以上）」之違規
    事實，經臺北縣政府警察局新莊分局警員以「酒後駕車，酒
    測值為0.81MG /L 」為由當場舉發，嗣原處分機關交通部公
    路總局臺北區監理所於99年5 月13日以北監自裁字第裁40-C
    00000000號裁決書，依道路交通管理處罰條例第35條第1 項
    第1 款、同條例第24條第1 項第2 款（原裁決書漏載第24條
    第1 項第2 款）及違反道路交通管理事件統一裁罰基準表等
    規定，裁處異議人罰鍰新臺幣（下同）49,500元，吊扣駕駛
    執照12個月，並應參加道路交通安全講習。
二、異議意旨略以：伊酒後駕駛本件汽車發生車禍，經警移送臺
    灣板橋地方法院檢察署偵辦，檢察官命伊須向國庫支付4 萬
    元，而為緩起訴處分確定，依據行政罰法第26條第1 項規定
    ，本件處分應予撤銷，爰依法聲明異議云云。
三、經查：
（一）按汽車駕駛人飲用酒類後其吐氣所含酒精濃度超過每公升
      0.25毫克以上者，不得駕車，道路交通安全規則第114 條
      第2 款定有明文；又按汽車駕駛人，駕駛汽車經測試檢定
      酒精濃度超過規定標準者，處1 萬5 千元以上6 萬元以下
      罰鍰，並應接受道路交通安全講習，道路交通管理處罰條
      例第35條第1 項第1 款、第24條第1 項第2 款亦有規定。
      查異議人確於前揭時地，酒後駕駛本件汽車肇事，經警到
      場處理並對其實施酒測，經測試後其吐氣所含酒精濃度為
      每公升0.81毫克等情，已為異議人所不爭執，並有本件舉
      發通知單影本1 件附卷可稽。又其同一酒後駕車之行為，
      因同時觸犯刑法第185 條之3 之公共危險罪，經臺灣板橋
      地方法院檢察署檢察官於99年4 月7 日以99年度速偵字第
      2176號為緩起訴處分，緩起訴期間為1 年，並命異議人應
      於緩起訴處分確定，收受檢察官執行緩起訴處分命令通知
      書後2 個月內，向國庫支付4 萬元，並經檢察官依職權呈
      請臺灣高等法院檢察署檢察長再議，已於99年5 月3 日以
      99年度上職議字第6045號處分書駁回再議確定等情，亦有
      前揭緩起訴處分書、臺灣高等法院檢察署處分書及臺灣高
      等法院被告前案紀錄表各1 份在卷可參，堪認異議人確有
      原處分所指酒後駕駛本件汽車之違規行為無訛。
（二）按行政罰法第26條第1 項、第2 項規定：「一行為同時觸
      犯刑事法律及違反行政法上義務規定者，依刑事法律處罰
      之。但其行為應處以其他種類行政罰或得沒入之物而未經
      法院宣告沒收者，亦得裁處之。」、「前項行為如經不起
      訴處分或為無罪、免訴、不受理、不付審理之裁判確定者
      ，得依違反行政法上義務規定裁處之。」其所揭示之所謂
      「一事不二罰」原則，探究其立法目的，係以一行為同時
      觸犯刑事法律及違反行政法上義務規定時，由於刑罰與行
      政罰同屬對不法行為之制裁，而刑罰之懲罰作用較強，故
      依刑事法律處罰，即足資警惕時，實無一事二罰再處行政
      罰之必要；且刑事法律處罰，由法院依法定程序為之，較
      符合正當法律秩序，應予優先適用。但罰鍰以外之沒入或
      其他種類行政罰，因兼具維護公共秩序之作用，為達行政
      目的，行政機關仍得併予裁處。又此所稱「其他種類行政
      罰」，係指違反行政法上之義務應受「裁罰性」之「不利
      處分」而言，依行政罰法第2 條規定，應包括限制或禁止
      行為之吊扣證照處分及警告性之講習處分在內，合先敘明
      。
（三）次按檢察官之緩起訴處分於緩起訴期間內，有下列情形之
      一者，檢察官得依職權或依告訴人之聲請撤銷原處分，繼
      續偵查或起訴：(1)於期間內故意更犯有期徒刑以上刑之罪
      ，經檢察官提起公訴者；(2)緩起訴前，因故意犯他罪，而
      在緩起訴期間內受有期徒刑以上刑之宣告者；(3)違背第25
      3 條之2 第1 項各款之應遵守或履行事項者，刑事訴訟法
      第253 條之3 第1 項定有明文。據此可知經檢察官為「緩
      起訴」處分者，於「緩起訴」之猶豫期間內，最終是否會
      被檢察官提起公訴，猶懸而未定，亦即「緩起訴」處分於
      猶豫期間內尚未具有實質之確定力，檢察官仍得根據上開
      規定依職權或依告訴人之聲請，將被告「緩起訴」處分撤
      銷。而行政罰法第26條明定一事不二罰原則，且應受行政
      罰之行為如經不起訴處分或為無罪、免訴、不受理、不付
      審理之裁判「確定」者，始得依違反行政法上義務規定裁
      處之，並未明文包括「緩起訴」處分在內，雖「緩起訴」
      處分之最終使被告免於刑事訴追之效果與「不起訴」處分
      之效果相同，惟依行政罰法第26條第2 項之立法意旨，亦
      必須待緩起訴處分實質確定時，被告始最終地確定免於受
      刑事訴追，原處分機關始得為行政裁罰，亦即在緩起訴期
      間內即猶豫期間期滿前，該緩起訴處分仍有被撤銷之可能
      ，處分機關若於上揭緩起訴猶豫期間期滿前逕為行政裁決
      ，裁處處分人行政罰鍰，將使受處分人日後有同時遭受行
      政處罰（指罰鍰）及刑事訴追之危險，顯與行政罰法第26
      條規定之立法意旨相違背（臺灣高等法院暨所屬法院96年
      法律座談會研討意見參照）。
（四）又94年12月28日修正公布，95年7 月1 日施行之道路交通
      管理處罰條例第35條第8 項規定：「前項汽車駕駛人，經
      裁判確定處以罰金低於本條例第92條第3 項所定最低罰鍰
      基準規定者，應依本條例裁決繳納不足最低罰鍰之部分」
      之規定，核屬行政罰法第26條之特別規定。查酒後駕車經
      檢察官為緩起訴處分，並命被告向國庫捐款或提供義務勞
      務者，被告係履行檢察官為緩起訴處分命令，此等命令名
      義上雖非刑罰，但仍是一種特殊的處遇措施，造成被告之
      財產減少或義務增加，性質上亦屬干預人民自由之處分，
      與刑事制裁無異，實質上為刑事處罰。故檢察官為緩起訴
      處分並命向國庫捐款者，其捐款解釋上亦屬道路交通管理
      處罰條例第35條第8 項所規定之罰金，監理機關雖不得再
      為行政裁罰，惟若行為人所支付之緩起訴處分金，未達道
      路交通管理處罰條例第92條第3 項所訂最低罰鍰基準規定
      者，依該條例第35條第8 項之規定，即須補繳不足最低罰
      鍰之部分，始為適法。是檢察官為緩起訴處分並命捐款者
      ，其捐款解釋上亦屬道路交通管理處罰條例第35條第8 項
      所規定之罰金，若駕駛人所支付之緩起訴處分金，未達道
      路交通管理處罰條例第92條第3 項所定最低罰鍰基準規定
      者，依該條例第35條第8 項之規定，仍須補繳不足最低罰
      鍰之部分。則於緩起訴猶豫期間屆滿後，對上述不足額處
      分，處分機關仍有裁處罰鍰之空間，惟此須俟緩起訴猶豫
      期間屆滿後始得為之（臺灣高等法院暨所屬法院97年法律
      座談會提案研討意見參照）。
（五）準此，則本件異議人上開酒後駕車之行為，同時違反道路
      交通管理處罰條例第35條第1 項第1 款與刑法第185 條之
      3 之規定，係一行為同時觸犯刑事法律及違反行政法上義
      務規定，依行政罰法第26條第1 項前段規定，應依刑事法
      律處罰之，而異議人酒後駕車違反刑法第185 條之3 之規
      定，業經臺灣板橋地方法院檢察署檢察官以99年度速偵字
      第2176號為緩起訴處分，緩起訴期間為1 年，並命異議人
      應於緩起訴處分確定，收受檢察官執行緩起訴處分命令通
      知書後2 個月內，向國庫支付4 萬元，嗣前開緩起訴處分
      於99年5 月3 日確定，緩起訴期間為99年5 月3 日至100
      年5 月2 日，故該緩起訴期間尚未期滿。則揆諸前開說明
      ，必須待緩起訴處分「實質確定」時，異議人始最終地確
      定免於受刑事訴追，原處分機關始得為行政裁罰裁處罰鍰
      ，亦即在緩起訴期間內即猶豫期間期滿前，該緩起訴處分
      仍有被撤銷之可能，此時原處分機關若依法為行政裁決為
      罰鍰處分，將使受處分人有同時遭受行政處罰（罰鍰）及
      刑事訴追之危險，顯與行政罰法第26條規定之立法意旨相
      違背。
四、綜上所述，異議人雖確有於前揭時間、地點，酒後駕駛本件
    汽車之違規行為，然原處分機關在緩起訴處分尚未實質確定
    前，逕依道路交通管理處罰條例第35條第1 項第1 款規定裁
    罰異議人罰鍰49,500元部分，顯與行政罰法第26條第1 項前
    段之規定意旨有違，即有可議。又原處分機關依道路交通管
    理處罰條例第35條第1 項1 款及第24條第1 項第2 款之規定
    ，裁處異議人吊扣駕駛執照（裁決書漏未載明普通小客車駕
    駛執照）12個月及施以道路交通安全講習部分，因均屬行政
    罰法第26條第1 項但書及第2 條第1 款所稱之其他種類行政
    罰，兼具維護公共秩序之作用，為達此行政目的，原處分機
    關就此部分予以裁處，並無違反一事不二罰原則，異議人就
    此部分併予聲明異議尚無理由，且因本件係原處分機關就異
    議人單一交通違規行為而為裁處，無從將該處分內容分割論
    斷，而應由本院將原處分予以撤銷，並另自為裁罰如主文第
    2 項所示，以期適法（參照臺灣高等法院暨所屬法院98年法
    律座談會刑事類提案第23號討論提案審查意見暨研討結果）
    。至本件異議人酒後駕車之違規情事，原處分機關是否仍得
    裁處罰鍰部分，應俟前揭緩起訴期間屆滿未經撤銷確定，或
    其經撤銷緩起訴受刑事訴追處罰後，始可另為適法之處分，
    併此說明。
據上論斷，應依道路交通案件處理辦法第20條，裁定如主文。
中    華    民    國    99    年    7     月    20    日
                  交通法庭  法  官  張 兆 光
上列正本證明與原本無異。
如不服本裁定，應於裁定送達後五日內敘明抗告理由，向本院提
出抗告狀。
                            書記官  曹 秋 冬
中    華    民    國    99    年    7     月    20    日

司法院資訊處製作；財團法人民間司法改革基金會備份。
